【裁判字號】    98,訴,1414
【裁判日期】    980923
【裁判案由】    加倍返還定金
【裁判全文】
                      臺灣板橋地方法院民事判決
原      告  甲○○
訴訟代理人  廖克明律師
複  代理人  戊○○
            楊擴舉律師
被      告  中德建設股份有限公司
法定代理人  乙○○
訴訟代理人  林小燕律師
            呂佩芳律師
            高奕驤律師
上  一  人
複  代理人  丁○○
上列當事人間請求返還定金事件，本院於民國98年9 月16日言詞
辯論終結，判決如下：
    主  文
原告之訴及假執行之聲請均駁回。
訴訟費用由原告負擔。
    事實及理由
一、原告起訴主張：
（一）原告於民國（下同）97年5 月30日向被告公司（原證1）
      訂購由被告所興建位於台北縣三重市○○街「左岸A2棟壹
      樓」之房屋，並約定於97年6 月8 日簽約，原告並交付支
      票號碼：XC39010 ，付款人為華南商業銀行汐止分行，票
      面金額新臺幣（下同）500,000 元之支票乙紙予被告之代
      理人即專案經理丙○○（原證5） 收受，此可觀原證2 房
      屋土地訂購單上所載，並有被告公司之專案經理即代理人
      丙○○親簽無誤，但因被告公司專案經理丙○○表示該房
      屋售價需經被告公司同意否則訂金將退回，故於該訂購單
      上備註欄加記：「本售價需經公司同意否則訂金退回」之
      文字，嗣後因上開房屋即「左岸A2棟壹樓」之售價被告公
      司無法接受，故經由被告公司專案經理丙○○將上揭原告
      所開立之支票退回予原告，該項事實，亦經被告自認在案
      （詳被告民事答辯狀第2 頁）。
（二）之後，就上開「左岸A2棟壹樓」雖未締約，亦未完成交易
      ，但被告公司專案經理丙○○另向原告表示被告公司有另
      一戶即「左岸A2棟13樓」（以下簡稱系爭房屋）待售，原
      告看過後認為既然沒有買到一樓，十三樓亦可，遂同意向
      被告公司購買系爭房屋，並交付以被告中德公司為受款人
      、發票日97年6 月24日、票號XC0000000 、發票人為「永
      兆利通運有限公司」（代表人為原告甲○○），面額430,
      000 元之支票乙張（原證3） 予被告公司代理人即專案經
      理丙○○，作為系爭房屋買賣事宜之定金，經被告公司代
      理人即專案經理丙○○簽收無誤。
（三）詎料，被告公司事後竟擅自出售系爭房屋予第三人，顯已
      違反兩造就系爭房屋買賣之約定，且被告公司代理人即專
      案經理丙○○就系爭房屋之買賣並未簽署如先前訂購「左
      岸A2棟壹樓」一樣，開立如原證2 之土地房屋訂購單予原
      告，則兩造之買賣關係，自應回歸民法之規定。甚者，上
      開支票已由被告公司提示兌領，原告幾經催討（原證4）
      ，被告公司竟僅由其代理人即專案經理丙○○以現金方式
      返還原告210,000 元，被告違約再先，竟又拒絕返還定金
      而提起本件訴訟。。
（四）按「定金，除當事人另有訂定外，適用左列之規定：…三
      、契約因可歸責於受定金當事人之事由，致不能履行時，
      該當事人應加倍返還其所受之定金。…」，民法第249 條
      定有明文。查被告在受領原告所交付之定金後，未依約履
      行，擅自將渠等所興建之系爭房屋另行出售予第三人，被
      告與原告雙方無法完成系爭房屋買賣契約簽約事宜，顯係
      可歸責於受定金當事人之故，原告爰依上開條文規定，請
      求被告公司應加倍返還渠所受之定金共860,000 元（430,
      000*2=860,000） 予原告。惟查，被告僅返還210,000 元
      予原告，渠等尚應返還原告650,000 元（860,000-210,00
      0=650,000） 。
（五）又查，被告抗辯本件與其無涉，並辯稱原告所開立之支票
      係訴外人丙○○用作支付訴外人丙○○自己所訂購之房屋
      買賣價金之一部云云，惟被告與訴外人丙○○間之交易關
      係，與原告毫無關係，原告對此亦不知情，且原告所簽發
      者乃係以被告公司為受款人之禁止背書轉讓支票，顯見該
      紙支票簽發之目的，即在於作為購買系爭房屋之定金，既
      經有代理權之被告公司專案經理丙○○受領，效力本及於
      被告公司，否則被告受領該紙支票即無法律上之原因：
   1、按代理人於代理權限內，以本人名義所為之意思表示，直
      接對本人發生效力。代理權之限制及撤回，不得以之對抗
      善意第三人。民法第103 條第1 項、第107 條第1 項定有
      明文。經查，被告公司之專案經理丙○○既有與原告簽立
      房屋土地訂購單之權利，亦有收受原告定金之權利（原證
      2） ，對外亦以被告公司專案經理自居，並提示名片予原
      告（原證5） ，使原告相信渠係有代理被告公司締約及收
      受訂金權利之人，則被告公司專案經理丙○○就系爭房屋
      之買賣契約之締結與訂金之收取，均有代理權限，至於在
      系爭房屋買賣之前，被告有無對該公司專案經理丙○○之
      代理權有何限制及撤回，依上揭民法第107 條第1 項規定
      ，均不得對抗善意第三人即原告，自不待言。職是之故，
      被告公司專案經理即代理人丙○○既已受領原告所給付之
      定金，事後又因可歸責於被告之事由致系爭買賣契約不能
      履行，被告本應負加倍返還定金之責。
   2、又按由自己之行為表示以代理權授與他人，或知他人表示
      為其代理人而不為反對之表示者，對於第三人應負授權人
      之責任。民法第169 條第1 項定有明文。民法第169 條係
      為保護善意第三人而設，故本人有使第三人信以為以代理
      權授與他人之行為而與之交易，即應使本人負其責任。又
      此本人責任係指履行責任而言，並非損害賠償責任，故本
      人有無過失在所不問。（最高法院44年台上第1424號判例
      意旨參照）；民法第169 條規定之表見代理，係為保護第
      三人而設，本人如有使第三人信以為其有以代理權授與他
      人之行為，而與該他人交易，即應使本人負授權人責任，
      而此項表見代理云者，原係指代理人雖無代理權，而有可
      使人信其有代理權之情形而言，與民法第107 條所定代理
      權之限制及撤回之情形無關。（最高法院70年台上第3515
      號判例意旨參照）
   3、退步言，果經鈞院審理後，認被告公司專案經理丙○○並
      無代理被告公司受領定金之權利（此乃假設語氣，非表自
      認），則依上開民法第169 條之規定，被告公司仍應對原
      告負授權人之責任。申言之，被告公司專案經理丙○○既
      有曾代理被告公司簽立房屋土地訂購單及受領原告所交付
      之定金（原證2） 甚至退還定金支票，以及就系爭房屋退
      還部分定金210,000 元之事實，顯已屬「由自己之行為表
      示以代理權授與他人」或「知他人表示為其代理人而不為
      反對之表示者」之情形，被告自應負表見代理人之授權之
      責，而應將原告所交付之定金加倍返還予原告。
   4、另按，無法律上之原因而受利益，致他人受損害者，應返
      還其利益。民法第179 條第1 項定有明文。民法第179 條
      規定之不當得利，凡無法律上之原因，而一方受利益，致
      他方受損害，即可成立，至損益之內容是否相同，及受益
      人對於受損人有無侵權行為，可以不問。（最高法院65年
      台再第138 號判例意旨參照）經查，再退萬步言，果如被
      告所辯稱，渠與原告間並無任何法律關係存在，則被告於
      受領以被告為受款人，且屬禁止背書轉讓之支票時，即已
      明知原告之所以開立該紙支票且註明「禁止背書轉讓」，
      目的即在於與被告發生法律關係，將該紙支票作為支付訂
      購系爭房屋之定金之用，若被告否認與原告間有任何契約
      關係存在，則被告受領該紙支票之金額，即屬無法律上之
      原因而受有利益，依法自應負返還不當得利之責。
（六）聲明：被告應給付原告650,000 元，及自起訴狀繕本送達
      翌日起至清償日止，按年息百分之五計算之利息。並願供
      擔保，請准予宣告假執行。
二、被告則以：
（一）查原告聲稱：「緣原告於97年5 月30日向被告訂購由被告
      所興建之系爭房屋。是日，原告與被告簽立系爭房屋土地
      訂購單（原證2） ，約定雙方於97年6 月8 日完成系爭房
      屋買賣契約之正式簽約事宜... 」云云（原告民事起訴狀
      第1 頁），全屬原告移花接木之不實說詞，茲一一駁斥如
      下：
   1、查「左岸la vie」建案乃被告興建之房屋，原告雖曾於97
      年5 月30日向被告訂購房屋，然其當時以票面金額500,00
      0 元之支票作為定金，所訂購者實係A2棟壹樓之店面，此
      有房屋土地訂購單可稽（被證1 ，此與系爭房屋並非同一
      戶），然因該店面售價尚需經被告同意，故當時經手該訂
      購單之代銷人員丙○○，亦有於訂購單上註明「本售價需
      經公司同意否則訂金退回」，後因該售價被告無法接受，
      即拒絕該筆訂單，並將原告之500,000 元定金支票退回（
      未曾提示兌現，以原支票退還）。
   2、次查，關於系爭房屋，原先係由客戶葉淩妤於97年4 月6
      日訂購（被證2） ，後因該客戶無意願承購，該筆訂購單
      即先取消，嗣後，被告所聘請之代銷人員丙○○，即於97
      年4 月20日簽立房屋土地訂購單訂購系爭房屋（被證3）
      ，並透過內部簽呈取得被告之同意（被證4） ，其嗣後因
      調整貸款金額，而有更換房屋土地訂購單（被證5） ，被
      告亦於97年6 月23日與訴外人丙○○簽訂買賣契約，然嗣
      因訴外人丙○○向銀行申辦貸款未經核准，無法繳交買賣
      價金，其即申請退戶（被證6） ，被告亦將訴外人丙○○
      先前所繳之定金（支票430,000 元、刷卡3 萬元）扣除刷
      卡手續費600 元後共計459,400 元（430,000+30,000-600
      =459,400），開立支票號碼為PQ00 00000號、票面金額為
      459,400 元之支票一紙將該款項全數退還予丙○○（被證
      7） ，該支票並經訴外人丙○○親自簽收，業已兌現，是
      以，現場銷售人員即將系爭房屋再開放予其他客戶訂購，
      訂購之客戶亦非原告，此方為本件之始末。
   3、經被告遍查所有「左岸la vie」建案之房屋土地訂購單，
      與原告相關者，僅有其於97年5 月30日訂購「A2棟壹樓」
      店面之訂購單，然該訂購單已因被告不同意售價而作廢，
      並將定金全數退回予原告，故原告與被告間並無任何買賣
      關係存在，原告竟聲稱其有於97年5 月30日訂購系爭房屋
      （A2棟13樓）云云，顯屬無稽之詞，毫無可採。
（二）次查，原告又聲稱：「... 約定雙方於97年6 月8 日完成
      系爭房屋買賣契約之正式簽約事宜，同日原告亦交付以被
      告為受款人、發票日97年6 月24日、票號XC0000000 、發
      票人為永兆利通運有限公司甲○○，面額430,000 元整之
      支票乙張予被告，作為系爭房屋買賣事宜之定金，經訴外
      人丙○○簽收無誤... 」云云（參見原告民事起訴狀1 第
      頁），亦全係原告刻意張冠李戴之說詞，茲再駁斥如下：
   1、查原告之97年5 月30日房屋土地訂購單（被證1） ，雖有
      約定於97年6 月8 日進行簽約，然該訂購單既已附有需經
      被告同意該售價始生效之約定，則嗣後該筆訂單既遭被告
      拒絕，被告即無可能於97年6 月8 日與原告進行簽約事宜
      ，原告主張此對其有利之事實，自應就此負舉證責任，然
      何以原告提起本件訴訟，竟未能提出其與被告所簽訂之買
      賣契約以實其說？顯見，原告所述確實有所隱瞞，非屬事
      實全貌。
   2、次查，原告所述票號為XC0000000 、面額為430,000 元之
      支票，係以訴外人丙○○為買受人時，用該紙支票繳付予
      被告，蓋支票本係一種具流通性之支付工具，買受人欲使
      用何人之支票繳付價金，對出賣人而言毫無差別，是以，
      縱使被告有收到該紙支票，亦不代表被告與原告間有任何
      契約關係存在；況且，系爭房屋之買受人丙○○於申請退
      戶後，被告亦已將訴外人丙○○所繳之所有款項全數退還
      予訴外人丙○○，因而，縱使被告曾自訴外人丙○○處收
      受該紙支票，被告與訴外人丙○○間已解除契約，退還所
      有已繳定金，被告與訴外人丙○○間亦已無任何契約關係
      存在，被告自得將系爭房屋出售予任何人，豈是原告所能
      加以置喙？原告起訴之主張與事實全然不符，委無足採。
（三）又查，原告聲稱：「... 詎料，被告事後竟擅自出售系爭
      房屋予第三人，顯已違反上開房屋土地訂購單約定內容，
      而上開支票已由被告提示兌現，原告幾經催討（原證4）
      ，被告公司竟僅願意返還原告210,000 元... 」云云（參
      見原告民事起訴狀第1 頁），全非實情，被告遍查所有「
      左岸la vie」建案之房屋土地訂購單，並無原告於97年5
      月30日訂購「系爭房屋」之訂購單，更無可能於97年6 月
      8 日與原告就「系爭房屋」簽訂買賣契約；另系爭房屋雖
      曾由訴外人丙○○訂購，然其因申辦貸款未經核准，已申
      請退戶，被告亦已將其所繳之款項共計459,400 元（被證
      6 、7） ，全數退還予丙○○；而被告就系爭房屋與原告
      從未有任何契約關係，被告何需退還任何款項予原告？今
      原告聲稱「被告竟僅願意返還原告210,000 元整」云云，
      然被告對於退還予客戶之款項，若非開立受款人為客戶之
      支票，即係以被告名義匯款予該客戶，然被告確實未曾以
      匯款或開立票據之方式，給付210,000 元予原告，原告係
      自何處取得該210,000 元，自應由原告就此加以舉證說明
      ，倘其係自訴外人丙○○處取得，則其與訴外人丙○○間
      有何債權債務關係，被告毫無所悉，且縱使有何債權債務
      關係，又與被告有何關聯？
（四）末查，原告雖聲稱：「…事實上就Ａ2 棟13樓丙○○與被
      告之間的交易關係我們不清楚。原告認知上丙○○就是代
      理被告收受及出售房屋的代理人…」云云（參見鈞院98年
      8 月21日言詞辯論筆錄），然此顯係避重就輕之詞，如前
      所述，以原告之年齡、智識及社會經驗（擔任公司負責人
      且並非第一次訂購房屋），其不可能交付高額定金卻不知
      道要簽立房屋土地訂購單或買賣契約，另以現行房屋銷售
      實際情況，不論係向建設公司購買預售屋或成屋，繳交定
      金時皆會另外簽訂房屋訂購單，以資證明購買人與銷售人
      員所談妥之房屋價格、房屋戶號為何及坪數多寡（以特定
      買賣標的）、有無購買停車位，購買人亦需於該房屋訂購
      單上簽名，再交由建設公司決定是否以該價格與購買人成
      立契約，豈有僅繳交定金，卻無簽立任何房屋土地訂購單
      之理？建設公司如何能知悉購買人所出價格為何？有無購
      買停車位？亦無法知悉買賣標的為何，足見，未簽訂房屋
      土地訂購單之情況確係違反交易常態，對建設公司而言，
      非僅不可能發生，就一社會經驗豐富之購買人而言，其基
      於保護自身權益之立場，亦不可能不向銷售人員要求簽立
      房屋土地訂購單，益徵，原告起訴所主張之內容皆係臨訟
      所捏造，厥與事實不符。
（五）聲明：原告之訴及其假執行之聲請均駁回，如受不利判決
      ，願供擔保請准宣告免予假執行。
三、兩造對於原告曾於97年5 月30日向被告訂購位於臺北縣三重
    市○○街「左岸A2棟壹樓」之房屋，有土地訂購單影本附卷
    可稽，均不爭執。
四、首應審酌系爭號碼XC0000000 、面額430,000 元支票與97年
    5 月30日土地訂購單（原證2）有無關連？
    原告於97年5 月30日土地訂購單（原證2） 向被告訂購位於
    臺北縣三重市○○街「左岸A2棟壹樓」之房屋，土地訂購單
    載明訂購房地總價23,990,000元，訂金500,000 元，訂金係
    面款500,000 元，XC0000000 號支票，簽約日期為97年6 月
    8 日，本售價需經公司同意，否則訂金退回，並經被告公司
    經理丙○○簽名在案，訂金係面款500,000 元，XC0000000
    號支票，有原證2 土地訂購單影本可按。又原告於本院98年
    8 月21日審理時陳述原證二之訂金係面款500,000 元，XC00
    00000 號支票（被證1） ，並非面額430,000 元，XC000000
    0 號支票等情，有本院98年8 月21日言詞辯論筆錄在卷可稽
    ，足見，系爭號碼XC0000000 、面額430,000 元支票與97年
    5 月30日土地訂購單（原證2） 並無關連甚明。
五、末應審酌原告有無向被告訂購「左岸A2棟13樓」之房屋？
（一）按當事人主張有利於己之事實者，就其事實有舉證之責任
      ，民事訴訟法第277 條前段定有明文。次按請求履行債務
      之訴，除被告自認原告所主張債權發生原因之事實外，應
      先由原告就其主張此項事實，負舉證之責任，必須證明其
      為真實後，被告於其抗辯事實，始應負證明之責任，此為
      舉證責任分擔之原則，最高法院43年台上字第377 號判例
      要旨可資參照。次按債務人之代理人或使用人，關於債之
      履行有故意或過失時，債務人應與自己之故意或過失負同
      一責任，民法第224 條前段定有明文。足認，受債務人指
      揮監督之使用人，基於債務人之意思，輔助債務人履行債
      務，故使用人於履行債務人之債務而產生故意過失時，由
      於使用人為履行輔助人，在債之履行上並無地位，故其故
      意過失即為債務人之故意過失。然原告主張訴外人丙○○
      以被告名義代理銷售系爭房屋予原告，原告並交付號碼XC
      0000000 、面額430,000 元支票予被告作為系爭房屋買賣
      事宜之定金等情，原告自應就前揭事實負舉證責任甚明。
（二）經查，原告與被告於97年5 月30日簽訂A2棟壹樓之房屋土
      地訂購單，而訴外人丙○○與被告仍於97年4 月27日簽訂
      A2棟13棟之房屋土地訂購單，均有房屋土地訂購單影本在
      卷可參，足證，訴外人丙○○向被告訂購之A2棟13樓房屋
      較原告向被告訂購之A2棟壹樓房屋時間為早。復查，證人
      丙○○於本院98年9 月9 日、98年9 月16日審理時證述伊
      於97年4 月27日向被告訂購A2棟13樓，是伊自己買的，原
      告沒有訂購A2棟13樓，當初因為伊認為原告是投資客，原
      告來買房子會有閒錢，而伊是案場的專案，用伊的名字買
      較便宜，所以伊才去找原告借430,000 元，XC0000000 號
      支票一張購買A2棟13樓，以後賣掉有賺錢，伊會給原告一
      些報酬，但後來已退還原告210,000 元，但現在沒有錢，
      220,000 元尚未還給原告，13樓是我要買的，並不是原告
      要買的，因為我要買的，當然不用補13樓訂購單給他，我
      訂購13樓時，我還不認識原告，原告在訂購1 樓之前我就
      訂購13樓，如果原告要買的話，我就不可能代支付訂金3
      萬元，因為我不夠錢，才去跟原告借的，97年4 月我已經
      繳3 萬元訂金，並非簽約金，簽約金要兩個禮拜內繳，因
      為沒有錢，六月才跟原告借等情，有本院98年9 月9 日、
      98年9 月16日言詞辯論筆錄附卷可參，足見，訴外人丙○
      ○基於自己投資目的，於97年4 月27日向被告訂購A2棟13
      樓，嗣後再向原告借貸430,000 元支付A2棟13樓款項。是
      故原告曾向被告訂購A2棟壹樓房屋，而訴外人丙○○以自
      己投資為目的向原告借貸430,000 元支票向被告訂購A2
      棟13樓，且訴外人丙○○向被告訂購之A2棟13棟房屋較原
      告向被告訂購之A2棟壹樓房屋時間為早，原告未向被告訂
      購A2棟13樓房屋甚明。足徵，原告主張因為A2棟壹樓沒有
      買成，訴外人丙○○說有A2棟13樓房屋可以買，所以伊就
      交付43萬元支票給訴外人丙○○，且既經有代理權之被告
      公司專案經理丙○○受領，效力本及於被告、被告應負表
      現代理人之授權之責等語，洵非可採。
（三）次查，原告主張交付號碼XC0000000 、面額430,000 元支
      票予被告作為系爭房屋買賣事宜之定金，經訴外人即被告
      公司代銷人員丙○○簽收，且被告明知系爭支票已註明禁
      止背書轉讓，目的即在於作為支付訂購系爭房屋之定金之
      用，若被告否認與原告間有任何契約關係存在，則被告受
      領該支票之金額，即屬無法律上之原因而受有利益，依法
      自應負返還不當得利之責等語，並以訴外人丙○○簽收之
      支票影本為證。經查，被告雖自承曾收受訴外人胡維書為
      買受人之上開支票一事，惟支票本係一種具流通性之支付
      工具，買受人欲使用何人之支票繳付價金，對出賣人無差
      別，是被告曾收到上揭支票，亦不代表被告與原告間有任
      何買賣系爭房屋之契約關係，且證人丙○○亦證述係自己
      投資為目的向原告借貸430,000 元，XC0000000 號支票，
      因現在沒錢，所以只還原告210,000 元等情，亦如前所述
      ，堪認系爭支票430,000 元係由訴外人丙○○向原告借貸
      。復查，不動產買賣交易金額甚大，衡諸社會常情，買受
      人於訂購不動產而交付價款時，需取得出賣人之訂購證明
      ，況且原告曾於97年5 月30日向被告訂購位於臺北縣三重
      市○○街「左岸A2棟壹樓」之房屋，如前所述，足見，原
      告知悉向被告訂購同建案之系爭房屋時，需取得被告簽具
      之房屋土地訂購單以資證明甚明。另原告亦未提出其他證
      據以資證明原告向被告訂購系爭房屋及交付號碼XC000000
      0 、面額430,000 元支票予被告之事實，益證，原告未向
      被告訂購系爭房屋及交付號碼XC0000000 、面額430,000
      元支票予被告，兩造間無任何契約關係，然原告與訴外人
      丙○○是否有任何其他借貸關係，則非本審所能置喙。故
      原告請求被告返還加倍定金650,000 元，自屬無理由。
六、綜上所述，兩造間既無契約關係。從而，原告請求被告返還
    加倍定金650,000 元，及自本件起訴狀繕本送達被告之翌日
    起至清償日止，按週年率百分之五計算之利息，為無理由，
    應予駁回。原告假執行之聲請，失所附麗，併予駁回。
七、本件事證已臻明確，兩造其餘主張、陳述及所提之證據暨攻
    擊防禦方法，經本院審酌後，認均與本案判斷結果無影響，
    爰不另一一論述，附此敘明。
八、結論：本件原告之訴為無理由，依民事訴訟法第78條，判決
    如主文。
中    華    民    國    98    年    9     月    23    日
                  民事第二庭   法  官  張谷輔
以上正本係照原本作成
如對本判決上訴，須於判決送達後20日內向本院提出上訴狀
中    華    民    國    98    年    9     月    23    日
                                書記官  郭群裕

司法院資訊處製作；財團法人民間司法改革基金會備份。
